【裁判字號】    94,訴,1585
【裁判日期】    950831
【裁判案由】    妨害自由
【裁判全文】
臺灣臺北地方法院刑事判決              94年度訴字第1585號
公  訴  人  臺灣臺北地方法院檢察署檢察官
被      告  乙○○
選任辯護人  桂大正律師
            陳德峰律師
上列被告因妨害自由案件，經檢察官提起公訴（94年度偵緝字第
 1198號），本院判決如下：
    主  文
乙○○共同以非法方法，剝奪人之行動自由，處有期徒刑陸月，
如易科罰金，以銀元佰元即新臺幣玖佰元折算壹日。
    事  實
一、乙○○與「明愷國際有限公司」負責人丁○○（因妨害自由
    業經本院93年度易字第709 號判決有期徒刑四月確定確定）
    為朋友關係，緣丁○○與擔任「昇藍國際貿易有限公司」（
    下稱昇藍公司）負責人之丙○○前因合作經營IC買賣事宜而
    有財務糾紛，丁○○曾多次邀約丙○○協商解決未果。民國
    92年6月14日下午4時許，丁○○復邀丙○○到至臺北縣新店
    市○○路○段397巷1之2號「天祥黃昏市場」之辦公室商議清
    償債務事宜，丙○○遂駕駛其所有之車牌號碼3D-5532 號休
    旅車偕同友人戊○○前往，丙○○與戊○○進入上開辦公室
    後，甫開始談判，丁○○即揚言「如果當天沒把事情解決，
    休想離開」等語，嗣在場之乙○○及其他不詳姓名之成年男
    子七名，見談判未果，竟與丁○○共同基於妨害自由及傷害
    之犯意聯絡，不讓丙○○及戊○○離去，並與前開其中四名
    不詳姓名年籍之成年人，共同毆打丙○○，造成丙○○受有
    多處挫傷於左肩、右肩、前胸及下頷疼痛、吞嚥困難等傷害
    ，期間丙○○見狀交付休旅車鑰匙予戊○○後告知可以先行
    離去，惟汽車鑰匙即遭乙○○強行取走，致戊○○無法離開
    ，非法剝奪丙○○、戊○○之行動自由。乙○○並告以「要
    把你丟到溪裡或帶到山上挖洞埋起來」等語恐嚇丙○○，致
    生危害於安全，使丙○○心生畏懼而簽發面額共新臺幣（下
    同）6百萬元之商業本票4紙，及將前開休旅車以1百萬元讓
    渡與丁○○之讓渡書1份，以擔保及償還丁○○之前投資所
    受損失，直至同日晚上8時許，始讓丙○○與戊○○搭乘計
    程車離去，遭剝奪行動自由的時間約4小時。
二、案經臺灣臺北地方法院檢察署檢察官自動偵查起訴。
    理  由
一、按被告以外之人於審判外向法官所為之陳述，得為證據，刑
    事訴訟法第159條之1 第1項定有明文。查證人丙○○、甲○○、丁○○於本案審判外之陳述，係向法官所為之陳述，依
    前開規定，該陳述自得採為證據。次按被告以外之人於偵查
    中向檢察官所為之陳述，除顯有不可信之情況者外，得為證
    據，刑事訴訟法第159條之1 第2項定有明文。證人丁○○於
    本案偵查中所為陳述，係向檢察官所為之陳述，查無顯不可
    信之情況，依前開規定，自得採為證據，合先敘明。
二、訊據被告乙○○固坦承有於上開時、地，即證人丁○○與告
    訴人丙○○談判解決財務糾紛時在場，但矢口否認有非法剝
    奪告訴人丙○○、戊○○自由等犯行，辯稱：伊當天只是去
    找朋友劉春發談攤位的事，全部的人都在辦公室，才遇到丁○○，現場伊只認識丁○○，聽說是財務糾紛，就要他們不
    要吵，丙○○就罵三字經，伊也回罵三字經，大家就起衝突
    ，丙○○被伊一推躺到後面去，但其他事情都不是伊做的云
    云。
三、經查：
  (一)證人丙○○於本院具結證稱：伊當時在本院93年易字709 號
    丁○○妨害自由案所為之證述均屬實在，至於被告乙○○是
    否為當時毆打伊的人，已無印象等語（見本院95年8 月17日
    審判筆錄第7頁）；證人丙○○於本院93年度易字第709號丁○○妨害自由案件審判中及臺灣臺北地方法院檢察署94年度
    他字第2583號妨害自由案檢察官偵查時具結證稱：當天伊與
    戊○○約下午4 點到，丁○○先跟伊聊如何處理IC的事情，
    伊告訴丁○○如果有任何問題，應該去找雷音電公司，一開
    始談不攏時伊就想離開，丁○○則說如果當天沒把事情解決
    ，伊休想離開，經過約一、二十分鐘，來了2 部車約七、八
    個人，當中有一人先跟丁○○講話，那個人講完之後，再跟
    伊說，當天所有的事情，他受丁○○完全委託決定一切，甚
    至可以決定伊的命等，伊以為是開玩笑，他就打伊一巴掌，
    期間他丟1 支手機，要伊利用這支手機去借錢，要一個小時
    去借到至少1 百萬元，伊用這支手機打給友人黃楊錚、同事
    及家人，但都沒法湊到錢，接著其中四人踢打伊身體即胸部
    及肚子，於是他們又問伊有何擔保品，問前開休旅車是何人
    所有，伊騙稱非我所有，並拿鑰匙叫戊○○假裝是他的車先
    行離開，但他們搶走鑰匙，不讓戊○○走，後來他們在前開
    休旅車上搜到伊的證件，又把伊打一頓，並將休旅車扣留說
    「要把你丟到溪裡或帶到山上挖洞埋起來」等語，接著逼伊
    簽下1百萬及2百萬的本票各2紙共6百萬元的本票及汽車讓渡
    書，並說若本票兌現1 百萬，他就把汽車歸還，本票簽完後
    丁○○就帶走了。伊在被打之過程中，丁○○都在場，打伊
    的人是受丁○○及另一不詳男子指揮，感覺上丁○○事先已
    與其他人講好，由其他人來處理，連簽好的本票與讓渡書是
    否可以，及是否要將伊拖去外面等事情都要請示丁○○。在
    辦公室內戊○○坐在伊對面，伊兩邊有人押住，戊○○有目
    睹伊被迫簽本票及遭毆打之情形，期間連戊○○去上廁所，
    他們都派人跟著，在辦公室期間，伊沒有辦法隨時進出，伊
    與戊○○想走，但丁○○等不讓伊等二人離去，伊等於下午
    4點到辦公室，之後一起離開，8點多到三張犁派出所等語（
    見本案93年度易字第709號卷第48至56頁，93年度他字第258
    3號卷第23頁）。
  (二)證人戊○○於本院審理時及臺灣臺北地方法院檢察署94年度
    他字第2583號妨害自由案檢察官偵查時具結證稱：丙○○是
    伊小姨子先生的朋友，92年6 月14日下午到臺北縣新店市○○路○段397巷1之2號天祥黃昏市場，是丁○○與丙○○談他
    們之前投資IC的問題，然後有另外一個人帶了幾個人進來，
    很明顯是這個人在掌握，伊不知道這個人是誰，因當時背向
    這個人，有幾個人進來也不清楚，這些人有跟丁○○打招呼
    ，彼此應該認識，後來由這個人直接跟丙○○談賠償的問題
    ，所以是丁○○找來的，然後談的不愉快，這個人與二個年
    輕人就毆打丙○○，期間當中丙○○有要交休旅車鑰匙給伊
    ，叫伊先離開，這個人就把丙○○手上的鑰匙拿走，交給另
    外一個人，該人就去外面把車門打開把車上的一些證件拿出
    來，查看車子是誰的，丙○○說是他父親的，但查證的結果
    是登記丙○○的，所以這個人與二個年輕人動手打丙○○，
    這個人有出言恐嚇，那天下大雨，旁邊就臨溪，說如果不解
    決就丟到溪裡面或者帶到山上，當時小弟就站在伊旁邊，伊
    去上廁所，也站在伊旁邊，不讓伊離去，後來丙○○在被逼
    迫之情形下有簽4張本票及1張汽車讓渡書，才在7、8點讓伊
    與丙○○離開，太久了忘記這個人是否為在庭的被告乙○○
    等語（見本院95年8 月17日審判筆錄第2至6頁，94年度他字
    第2583號卷第32、33頁）。
  (三)另證人丁○○於本院審理時、本院93年度易字第709 號案件
    準備程序及審理時及臺灣臺北地方法院檢察署94年度他字第
    2583號、94年度偵緝字第1198號檢察官偵訊時具結證述：伊
    與被告乙○○認識很多年了，是朋友公司的員工，92年6 月
    14日有見到丙○○和戊○○，討論丙○○跟我公司投資間的
    債務，被告乙○○的綽號是「小五」，當天有帶幾個人來在
    場並限制丙○○的行動及毆打丙○○，是替伊抱不平，才會
    跟丙○○他們起衝突，本件債務糾紛與被告乙○○無關，本
    票及讓渡書是伊與乙○○拿給丙○○簽的，丙○○和戊○○
    最後是叫計程車離開的等語（見本院95年8 月10日審判筆錄
    第5、7頁，本院93年度易字第709 號第18、29、56、66、67
    頁，94年度他字第2583號第4 、22、23頁、94年度偵緝字第
    1198號第27頁）。
  (四)證人即天祥黃昏市場攤商甲○○亦於本院93年度易字第709
    號案件審理時結稱：92年6 月14日曾看到天祥黃昏市場辦公
    室內有一些人在爭執，伊有看到丁○○、丙○○、戊○○及
    一個年輕人及一堆人，總共約十來個人在裡面，他們坐在沙
    發，丁○○跟謝陞在談事情，4 點多伊跑回攤位再回去時，
    有看到年輕人打丙○○等語（見該案卷第61至63頁）。
  (五)上述四名證人所證述被告有傷害及妨害自由之情節均大致相
    符，其等證言自屬可信，而當時有幾人毆打丙○○，自當以
    丙○○較為清楚知悉，故應係以證人丙○○所證述當時有四
    人毆打伊為可採，又被害人丙○○因此受有多處挫傷、左肩
    、右肩、前胸及下頷疼痛、吞嚥困難等傷害，亦有臺北醫學
    大學附設醫院診斷證明書在卷可稽（92年度他字第5410號卷
    第24頁）。此外，復有汽車讓渡書、合作經營協議書附卷可
    憑（92年度他字第54 10號卷第9至13、25頁）。
  (六)綜上所述，被告所辯顯係卸責之詞，不足採信，被告確有上
    開妨害自由及傷害犯行，應予依法論科。。
四、按刑法於94年2月2日修正公布，95年7月1日施行，修正後第
    2條第1項規定，「行為後法律有變更者，適用行為時之法律
    。但行為後之法律有利於行為人者，適用最有利於行為人之
    法律。」係規範行為後法律變更所生新舊法律比較適用之準
    據法，於新法施行後，應適用新法第2條第1項之規定，為「
    從舊從輕」之比較；比較時應就罪刑有關之共犯、未遂犯、
    想像競合犯、牽連犯、連續犯、結合犯，以及累犯加重、自
    首減輕暨其他法定加減原因（如身分加減）與加減例等一切
    情形，綜其全部罪刑之結果而為比較，最高法院95年度第8
    次刑庭會議決議可資參照，經查：
  (一)刑法第28條共犯之規定，於修正前之規定為：「二人以上共
    同實施犯罪之行為者，皆為正犯」，修正施行後之規定則為
    ：「二人以上共同實行犯罪之行為者，皆為正犯」，本條之
    修正理由係為排除陰謀共同正犯、預備共同正犯於本條所規
    定之正犯之外。本案被告與證人丁○○等人就上開犯行間，
    係共同實行犯罪行為之共同正犯，適用修正施行前之刑法第
    28條規定論擬，並無不利於被告。
  (二)刑法第302條第1項關於剝奪他人行動自由罪之規定，法定刑
    為「五年以下有期徒刑、拘役或科或併科三百元以下罰金」
    ，就罰金部分，依修正後刑法施行法第1條之1規定：「中華
    民國94年1月7日刑法修正施行後，刑法分則編所定罰金之貨
    幣單位為新臺幣。94年1月7日刑法修正時，刑法分則編未修
    正之條文定有罰金者，自94年1月7日刑法修正施行後，就其
    所定數額提高為30倍。但72年6 月26日至94年1月7日新增或
    修正之條文，就其所定數額提高為三倍」，及修正後刑法第
    33條第5 款將罰金刑定為「新臺幣一千元以上，以百元計算
    之」等規定，則修正後刑法第302條第1項剝奪他人行動自由
    罪所得科處之罰金刑最高為新臺幣9千元，最低為新臺幣1千
    元，惟依被告行為時之刑罰法律，即罰金罰鍰提高標準條例
    第1條前段規定之提高倍數10倍及修正前刑法第33條第5款規
    定之罰金最低額1 元計算，前開剝奪他人行動自由罪之罰金
    刑最高為銀元3千元，最低為銀元1元，換算為新臺幣後，最
    高額雖與新法同為新臺幣9千元，惟最低額僅新臺幣3元。比
    較修正前、後之刑罰法律，自以行為時即修正前之法律較有
    利於被告。
  (三)刑法第55條關於牽連犯之規定業經刪除，則被告所犯各罪，
    應予分論併罰。比較新、舊法結果，適用被告行為時之法律
    即修正前刑法第55條牽連犯之規定，較有利於被告。又刑法
    第55條關於想像競合犯之規定，新法增訂「但不得科以較輕
    罪名所定最輕本刑以下之刑」，亦以修正前之規定，較有利
    於被告。
  (四)刑法第41條第1 項前段關於易科罰金之規定，新法修正為「
    犯最重本刑為五年以下有期徒刑以下之刑之罪，而受六個月
    以下有期徒刑或拘役之宣告者，得以新臺幣一千元、二千元
    或三千元折算一日，易科罰金」，惟依被告行為時之刑罰法
    律，即修正前刑法第41條第1 項前段：「犯最重本刑為五年
    以下有期徒刑以下之刑之罪，而受六個月以下有期徒刑或拘
    役之宣告，因身體、教育、職業、家庭之關係或其他正當事
    由，執行顯有困難者，得以一元以上三元以下折算一日，易
    科罰金」，暨罰金罰鍰提高標準條例第2 條：「依刑法第四
    十一條易科罰金者，均就其原定數額提高為一百倍折算一日
    ；法律所定罰金數額未依本條例提高倍數，或其處罰法條無
    罰金刑之規定者，亦同」等規定，易科罰金之折算標準最高
    為銀元3百元，最低為銀元1百元，換算為新臺幣後，最高為
    新臺幣9百元，最低為新臺幣3百元。比較修正前、後關於易
    科罰金折算標準之刑罰法律，適用行為時即修正前之法律，
    對被告較為有利。
  (五)綜上法律修正前、後之比較，揆諸前揭最高法院決議及修正
    後刑法第2條第1項所定之「從舊從輕」原則，適用被告行為
    時即修正前之法律，對被告較為有利，自應適用修正前刑法
    及罰金罰鍰提高標準條例等相關規定。
五、按「以強暴之方法剝奪人之行動自由時，若於實施強暴行為
    之過程中，致被害人受有傷害，乃施強暴之當然結果，固不
    另論傷害罪。惟妨害自由罪，並非以傷人為當然之手段，若
    行為人另具有傷害故意，且發生傷害結果，自應成立傷害罪
    名，經合法告訴，並應負傷害罪責，而與妨害自由罪有方法
    結果之牽連關係，依刑法第55條規定從一重處斷。」（最高
    法院89年度臺上字第4676號判決可資參照）。查丁○○與被
    告乙○○等人以人多之勢及恐嚇方法共同剝奪丙○○及戊○○之行動自由後，因清償債務之事協商未果，又共同另行毆
    打被害人丙○○，顯然意在傷害，且造成傷害之結果，足證
    被害人所受之傷害並非於遭剝奪行動自由之時所造成，故被
    害人所受之傷害部分，已非妨害自由之強暴本質所能包括，
    且經被害人合法提出告訴（見92年度他字第第5410號卷第6
    頁），自應論以傷害犯行。次按刑法第302條第1 項、第304
    條第1項及第305條之罪，均係以人之自由為其保護之法益。
    而刑法第302條第1項之罪所稱之非法方法，已包括強暴、脅
    迫或恐嚇等一切不法手段在內。因之，如以非法方法剝奪他
    人行動自由行為繼續中，再對被害人施加恐嚇，或以恐嚇之
    手段迫使被害人行無義務之事；則其恐嚇之行為，仍屬於非
    法方法剝奪行動自由之部分行為，應僅論以刑法第302條第1
    項之罪，無另成立同法第304條或第305條之罪之餘地，最高
    法院29年上字第2359、第3757號判例、89年臺上字第780 號
    判決意旨可資參照。丁○○與被告乙○○等人基於妨害自由
    之犯意聯絡，剝奪丙○○及戊○○之行動自由，復以恐嚇危
    害安全之行為，迫使被害人丙○○持續聯絡籌款返還及簽立
    本票、協議書，該等恐嚇行為，既係在其等以非法方法剝奪
    被害人行動自由之行為繼續中所為，仍應視為剝奪行動自由
    之部分行為，不另論罪，而僅需論被告等人刑法第302條第1
    項非法剝奪行動自由一罪，附此敘明。
六、是核被告所為，係犯刑法第302條第1項以非法方法剝奪他人
    行動自由罪、第277條第1項傷害罪。公訴意旨未斟酌被告另
    有傷害之意思，雖有記載被告傷害之事實，但認被告不成立
    傷害犯行，容有未洽。被告與丁○○及其他不詳姓名年籍之
    成年男子間，就上開犯行，有犯意聯絡及行為分擔，皆為共
    同正犯。被告以一剝奪行動自由行為，同時剝奪被害人丙○○及蘇德誠二人之行動自由，係以一行為觸犯二罪名，為同
    種想像競合犯，應依修正前刑法第55條規定，從一情節較重
    者處斷。其所犯剝奪行動自由罪與傷害罪間，具有方法結果
    之牽連關係，應依修正前刑法第55條牽連犯規定，從一重論
    以剝奪行動自由罪。爰審酌被告犯罪動機係為友人處理債務
    問題，竟不循正當法律途徑解決，以非法方法剝奪被害人二
    人行動自由，並造成被害人丙○○受有傷害，所生危害非輕
    ，犯後又無悔意，態度不佳，及被告品性、智識程度等一切
    情狀，量處被告如主文所示之刑，並修正前第41條第1 項前
    段規定諭知易科罰金之折算標準。
據上論斷，應依刑事訴訟法第299條第1 項前段、修正後刑法第2
條第1項前段、修正前刑法第28條、第302條第1項、第277條第1
項、第55條、第41條第1項前段，罰金罰鍰提高標準條例第1條前
段、修正前第2條，現行法規所定貨幣單位折算新臺幣條例第2條
，判決如主文。
本案經檢察官陳淑雲到庭執行職務。
中    華    民    國    95    年    8     月    31    日
                  刑事第五庭審判長法  官  黃程暉
                                  法  官  李宜娟
                                  法  官  賴秀蘭
以上正本證明與原本無異。
如不服本判決，應於判決送達後10日內，向本院提出上訴狀。
                                  書記官  陳惠娟
中    華    民    國    95    年    9     月    8     日
附錄：本案論罪科刑法條全文
刑法第302條：
私行拘禁或以其他非法方法，剝奪人之行動自由者，處 5 年以下
有期徒刑、拘役或 3 百元以下罰金。
因而致人於死者，處無期徒刑或 7 年以上有期徒刑，致重傷者，
處 3 年以上十年以下有期徒刑。
第 1 項之未遂犯罰之。
刑法第277條：
傷害人之身體或健康者，處 3 年以下有期徒刑、拘役或 1 千元
以下罰金。
犯前項之罪因而致人於死者，處無期徒刑或 7 年以上有期徒刑；
致重傷者，處3年以上10年以下有期徒刑。


司法院資訊處製作；財團法人民間司法改革基金會備份。
